【裁判字號】    95,訴,882
【裁判日期】    950719
【裁判案由】    偽造文書
【裁判全文】
臺灣高雄地方法院刑事判決               95年度訴字第882號
公  訴  人  臺灣高雄地方法院檢察署檢察官
被      告  丙○○
選任辯護人  戊○○律師
            丁○○律師
            己○○律師
上列被告因偽造文書案件，經檢察官提起公訴（95年度偵字第22
44號），本院判決如下：
    主  文
丙○○共同連續行使偽造私文書足以生損害於他人，處有期徒刑
陸月，如易科罰金，以佰元折算壹日。如附表所示支票背面上
偽造之「甲○○」簽名各壹枚（共計肆枚）均沒收。
    事  實
一、緣周基巖係震台鋼鐵股份有限公司（以下稱震台公司）之負
    責人，向來均由其女丙○○擔任助理，負責依照周基巖指示
    、協助處理震台公司現金收付及其他公司營運相關之各類事
    務。於民國86年間，周基巖與其子甲○○、即泰怡企業股份
    有限公司（以下稱泰怡公司）總經理2 人原本約定由震台公
    司向泰怡公司購買廢鐵一批，並由周基巖於86年7 月間某日
    交付震台公司所開具、如附表所示受款人為泰怡公司之支票
    4 紙（以下稱前開支票）予甲○○收執，作為支付前揭購買
    廢鐵之價金。甲○○於收受前開支票後，即交由泰怡公司人
    員依規定在支票背面蓋用泰怡公司之公司章，以便存入該公
    司帳戶提示兌現。嗣後渠等因慮及周基巖是時因病住院，雙
    方乃決定暫緩交易，遂由甲○○於翌日再將前開支票返還予
    周基巖收受。詎周基巖與丙○○均明知前開支票背面業已蓋
    用泰怡公司之公司章，且未經泰怡公司暨其負責人之同意，
    不得擅自以該公司名義在支票上背書而兌領款項等情事，猶
    共同基於偽造私文書之犯意聯絡，於86年7 月12日某時許，
    在高雄醫學院附設中和紀念醫院病房內，逕由周基巖委託丙
    ○○於前開支票背面泰怡公司之公司章旁接續簽署「甲○○
    」之姓名，共計4 枚，藉此虛偽表示泰怡公司在前開支票背
    書之意，復由丙○○連續持向如附表所示之中興商業銀行、
    第一商業銀行高雄分行承辦人員行使而提示兌領該筆票款，
    足生損害於泰怡公司及甲○○本人。
二、案經震台公司告發由台灣高雄地方法院檢察署檢察官偵查起
    訴。
    理  由
壹、本件關於證據能力之意見：
  一、查證人甲○○（94年9 月15日部分）、周麗雲、周麗真及
      周麗甯等人於案發後，先後經檢察官傳訊到庭、並命就被
      告前揭犯罪事實依法具結陳述，且渠等前開陳述過程中，
      並未受有任何強暴、脅迫或以其他不正方法等情事，是以
      渠等前開陳述依法雖屬傳聞證據，原不具證據能力，然檢
      察官及被告既明知該等陳述有刑事訴訟法第159 條第1 項
      不得為證據之情況，而於本院審理中同意採為本案證據，
      本院復審酌該等言詞陳述作成時之外部情況並無不當，自
      具有特別可信性。又衡諸本件如欲證明被告犯罪，實有引
      用前開證人陳述之必要。揆諸前揭說明，本院自得逕以卷
      附證人甲○○、周麗雲、周麗真及周麗甯等人偵查中之陳
      述筆錄採為認定事實之依據。
  二、次按，證人、鑑定人依法應具結而未具結者，其證言或鑑
      定意見，不得作為證據，刑事訴訟法第158 條之3 定有明
      文。同法第159 條之1 第2 項雖規定，被告以外之人於偵
      查中向檢察官所為之陳述，除顯有不可信之情況者外，得
      為證據。惟該被告以外之人（含共同被告、共犯、被害人
      、證人等），於偵查中向檢察官所為之陳述，性質上仍屬
      傳聞證據（審判外之陳述），然因檢察官依法有訊問被告
      、證人及鑑定人之權，證人、鑑定人且須「具結」，而檢
      察官向被告以外之人所取得之陳述，原則上均能遵守法律
      規定，不致違法取供，其可信性極高，為兼顧理論與實務
      ，因而規定除顯有不可信之情況者外，得為證據（參考刑
      事訴訟法第159 條之1 立法理由）。從而被告以外之人於
      偵查中向檢察官所為之陳述，仍應依法具結，始有證據能
      力（最高法院94年度台上字第913 號判決意旨參照）。查
      證人甲○○前於91年10月3 日、92年8 月22日雖分別經台
      灣高雄地方法院檢察署檢察官加以訊問，然因證人甲○○
      是時係以被告身分應訊、且未由檢察官依法命其具結後再
      為證述，參以前揭說明，證人甲○○此部分偵查中陳述均
      因未能依法具結而不具證據能力。
貳、實體部分：
  一、訊之被告雖坦認確有在前開支票背面簽署「甲○○」姓名
      、並持向銀行兌現提領現金等事實，惟矢口否認有何偽造
      文書犯行，辯稱：伊係依照周基巖之指示方始在前開支票
      上簽署甲○○之姓名，並非偽造文書云云。經查：
    (一)緣周基巖係震台公司之負責人，向來均由被告擔任其助理
      ，負責依其指示協助處理震台公司現金收付、及其他與公
      司營運有關各類事務之情，業據證人甲○○、周麗雲、周
      麗真、周麗甯及乙○○等人先後於偵查及本院審理中證述
      綦詳。又前開支票乃由周基巖於86年7 月間某日交予甲○
      ○收執，擬用以支付震台公司向泰怡公司買賣廢鐵之價金
      ，然甲○○於收受前開支票、交由泰怡公司人員在支票背
      面蓋用泰怡公司之公司章後，雙方慮及周基巖是時因病住
      院，乃決定暫緩是項廢鐵交易，遂由甲○○再將前開支票
      返還予周基巖收受；嗣由周基巖於86年7 月12日在高雄醫
      學院附設中和紀念醫院病房內，指示被告接續在前開支票
      背面簽署「甲○○」姓名後，先後持往中興商業銀行、第
      一商業銀行高雄分行提領現金等情，除經證人甲○○證述
      屬實外，並有前開支票影本4 紙在卷可稽，復據被告於本
      院審理中坦認上情不諱，足徵被告此部分自白核與事實相
      符，堪予採信。至卷附中興商業銀行91年5 月9 日興營存
      字第188 號函（參見91年度發查字第1860號卷第123 頁）
      雖記載如附表編號(一)、(二)所示支票係由泰怡公司所提示；
      另第一商業銀行91年4 月2 日一高字第142 號函（參見同
      卷第31、32頁）則函覆如附表編號(三)、(四)所示支票係證人
      甲○○來行提領現金云云，惟本院審諸該等函文實乃銀行
      逕以前開支票背面提示人名稱作為認定依據，要與實際持
      票兌現之人未必相符，況本件業經證人甲○○到庭證稱其
      並未兌領前開支票、泰怡公司亦從未將該筆票款入帳等語
      ，且被告亦自認係其親自在前開支票背面簽署「甲○○」
      姓名後、先後持往銀行兌領之情甚詳，是以前開第一商業
      銀行高雄分行、中興商業銀行函文內容核與事實有違，容
      非可採。再者，證人甲○○係震台公司負責人周基巖之子
      ，遂有將其個人印鑑章留存於震台公司供周基巖使用，並
      概括授權予周基巖得代行簽署其姓名以從事法律行為；惟
      證人甲○○於86年7 月間亦同時擔任泰怡公司總經理，且
      該公司乃其與他人合資開設，與震台公司彼此間並無隸屬
      或轉投資關係，故證人甲○○並未授權周基巖或震台公司
      人員得擅自簽署其姓名、逕以其本人名義從事與泰怡公司
      相關之票據背書等相關法律行為一節，已據證人甲○○於
      本院審理中結證無訛，是此部分之事實，亦堪認定。
    (二)其次，周基巖與被告2 人既各係震台公司負責人及主要協
      助處理公司事務之人，且震台公司營運有關事務向來均由
      周基巖全權掌管，被告平素亦負責襄助周基巖處理支票或
      現金收付等金融交易事宜，從而渠2 人對於一般金融機構
      均要求支票須由受款人在支票背後簽名背書後始得提領票
      款一節，理應知之甚稔。觀諸前開支票內容之記載，受款
      人一欄均由發票人即震台公司填載為「泰怡企業（股）公
      司」，故依法除由泰怡公司親自提領，或背書轉讓予他人
      、再由該執票人持往金融機構兌現外，均不容許其餘人等
      任意持前開支票前往付款人之金融機構提領票款。準此，
      本件既據證人甲○○證述前開支票均係伊交由泰怡公司人
      員依規定在支票背面蓋用公司章後、再交還予周基巖本人
      收受等語綦詳，從而周基巖於收受前開支票、及被告在前
      開支票背面簽署「甲○○」姓名之際，俱當知悉前開支票
      受款人係「泰怡公司」、且該等支票背面均已由泰怡公司
      人員蓋用公司章之情甚明，是以周基巖與被告明知上情、
      猶在前開支票背面泰怡公司之公司章旁簽署該公司總經理
      、即「甲○○」之姓名，渠等主觀上顯係欲以泰怡公司名
      義提示兌領該等支票票款之事實，至為明灼。
    (三)按支票背書，在票據法上係表示對支票負擔保責任之意思
      ，為法律規定之文書。在支票背面偽造署押為背書，應成
      立偽造私文書罪。次者，刑法上之偽造文書罪，係以無製
      作權之人冒用他人名義製作文書或簽發有價證券為構成要
      件之一，如行為人係基於有製作權人之授權而製作，固不
      能謂無製作權，惟若逾越授權之範圍而製作，即不得以曾
      獲授權而免其偽造文書之罪責。又偽造文書祇須無制作權
      人制作他人名義之文書，而足以生損害於公眾或他人即克
      成立，至於文書之內容，是全部虛偽或一部虛偽，並非所
      問。本院衡諸泰怡公司與震台公司係分別依公司法所設立
      登記，依法為不同之法人個體，是以公司營運、人事及財
      務會計等均各自獨立，二者雖有從事廢鐵交易買賣，然彼
      此間並無轉投資或相互隸屬關係，故各該公司對外所從事
      之法律行為，俱不容他人任意越殂代庖、擅自為之。此外
      復據證人甲○○到庭證稱其並未授權周基巖或震台公司人
      員得擅自簽署其姓名、逕以其本人名義從事與泰怡公司有
      關之票據背書或其他法律行為等語，業如前述，是以周基
      巖、被告與甲○○各係父子、姊弟之至親關係，相互往來
      頻繁，且周基巖與被告直至本件案發之際，業已長期處理
      震台公司營運相關事務，理應知悉上情無訛，縱或被告多
      係依據周基巖指示而處理交辦事項，對此亦難全然諉為不
      知。準此以觀，周基巖與被告2 人均明知上情，縱使其中
      泰怡公司之公司章係由該公司人員依規定所蓋用，然泰怡
      公司既無為前開支票背書之意、更從未委任周基巖或被告
      代為提示前開支票，惟渠等仍擅自在前開支票背面簽署「
      甲○○」姓名、逕以泰怡公司名義予以背書而提示兌領票
      款，揆諸前揭說明，渠等所為業已該當刑法行使偽造文書
      罪之構成要件無訛，要不得徒以泰怡公司之公司章並非被
      告所蓋用而卸免渠等偽造文書之責。職是，本件事證明確
      ，被告前揭犯行洵堪認定，應依法論科。
  二、本案相關之法律比較適用：
      按行為後法律有變更者，適用行為時之法律。但行為後之
      法律有利於行為人者，適用最有利於行為人之法律，刑法
      第2 條第1 項定有明文。查被告於前開行為後，刑法第56
      條、第41條業經總統於94年2 月2 日修正公布，並依刑法
      施行法第10條之1 規定自95年7 月1 日施行。故本件自應
      就被告行為前、後相關法律有修正者，依前揭規定加以比
      較適用。茲說明如下：
    (一)本件被告行為後，刑法第56條關於連續犯之規定業於94年
      1 月7 日修正公布刪除，並於95年7 月1 日施行，則被告
      之犯行，因行為後新法業已刪除連續犯之規定，此刪除雖
      非犯罪構成要件之變更，但顯已影響行為人刑罰之法律效
      果，自屬法律變更。經查：本件被告乃係基於兌領前開支
      票之目的，先後持偽以泰怡公司名義背書之前開支票前往
      中興商業銀行、第一商業銀行高雄分行提示兌現，是其主
      觀上顯係基於行使偽造私文書之同一犯意，客觀上逐次實
      施數次行為而具連續性，進而侵害同性質之法益，惟因其
      各次行為依一般社會健全觀念，在時間差距上，可以分開
      ，在刑法評價上，各具獨立性，每次行為皆可獨立成罪，
      是依修正前刑法第56條之規定，本得適用連續犯規定而論
      以一罪，並得加重其刑至二分之一，惟因修正後刑法刪除
      前開連續犯規定，以致被告前揭數次構成要件行為須依法
      分別論以數罪而併罰之，依新法第2 條第1 項規定比較新
      、舊法之結果，仍以行為時、即修正前刑法第56條之規定
      較有利於被告（最高法院95年第8 次刑事庭會議決議亦採
      同一見解）。故本件應依修正前刑法第56條作為被告論罪
      科刑之基礎。
    (二)修正前刑法第41條第1 項前段原規定：「犯最重本刑為5
      年以下有期徒刑以下之刑之罪，而受6 個月以下有期徒刑
      或拘役之宣告，因身體、教育、職業、家庭之關係或其他
      正當事由，執行顯有困難者，得以1 元以上3 元以下折算
      一日，易科罰金。」，且被告行為時之易科罰金折算標準
      ，依修正前罰金罰鍰提高標準條例第2 條前段（現已刪除
      ）之規定，本係就其原定數額提高為100 倍折算1 日，故
      被告行為時之易科罰金折算標準乃以銀元3 百元折算1 日
      ，經折算後應以新臺幣9 百元折算為1 日。惟修正後刑法
      第41條第1 項前段則改以：「犯最重本刑為5 年以下有期
      徒刑以下之刑之罪，而受6 個月以下有期徒刑或拘役之宣
      告者，得以新臺幣1 千元、2 千元或3 千元折算一日，易
      科罰金。」，乃就易科罰金之折算標準予以提高。從而比
      較修正前、後所定之易科罰金折算標準，當以修正前之規
      定較有利於被告，故應依刑法第2 條第1 項前段，適用行
      為時、即修正前刑法第41條第1 項前段規定，以定其易科
      罰金之折算標準。
    (三)此外，修正前刑法第28條原規定：「二人以上共同實『施
      』犯罪之行為者，皆為正犯」，修正後則改為「二人以上
      共同實『行』犯罪之行為者，皆為正犯」。惟本院乃認為
      此部分僅為文字之修正，要非法條之構成要件或法律效果
      發生變動，故非屬法律之變更，自不生比較新舊法之問題
      ，附此敘明。
  三、核被告丙○○所為，係犯刑法第216 條、第210 條行使偽
      造私文書罪。被告與周基巖彼此間有犯意聯絡與行為分擔
      ，應論以共同正犯。本件被告接連在前開支票背面簽署「
      甲○○」之姓名，時間、地點均屬密切接近，客觀上足認
      係單一行為之多次舉動，且被告主觀上所認識者亦應屬基
      於單一犯意所為之接續舉動，接續侵害同一法益，應包括
      於一行為予以評價，為接續犯。又被告偽造「甲○○」簽
      名之舉，乃係偽造私文書之部分行為，又其偽造私文書之
      低度行為，亦應為行使私文書之高度行為所吸收，故僅論
      以行使偽造私文書罪即為已足。再被告先後2 次持偽以泰
      怡公司名義背書之前開支票前往中興商業銀行、第一商業
      銀行高雄分行加以行使，時間緊接，且犯罪基本構成要件
      相同，顯係基於概括犯意反覆為之，應依修正前刑法第56
      條連續犯之規定論以一罪，並依法加重其刑。爰審酌被告
      犯罪之動機、目的及手段，且被告雖偽簽甲○○之署名、
      並偽以泰怡公司名義在前開支票予以背書，但並未對泰怡
      公司或甲○○本人造成實際經濟上之損失，然念及被告犯
      罪後猶飾詞否認犯行、難見悔意等一切情狀，量處如主文
      所示之刑，並依修正前刑法第41條第1 項前段規定諭知易
      科罰金之折算標準，以資懲儆。另查，被告所偽簽、如附
      表所示之前開支票4 紙雖已交由金融機構提示兌領，要非
      被告所有之物，惟各該支票背面偽造之「甲○○」署名1
      枚（共計4 枚），仍應依刑法第219 條規定諭知沒收，方
      屬適法。
  四、另告發意旨雖謂：被告明知其於86年7 月12日將前開支票
      兌領之現金係其業務持有之物，竟意圖為自己不法之所有
      ，以變易持有為所有之意思，予以侵占入己，因認被告此
      部分乃涉有業務侵占罪嫌云云。惟按，犯罪事實應依證據
      認定之，無證據不得推定其犯罪事實，應諭知無罪之判決
      ，刑事訴訟法第15 4條第2 項定有明文。所謂證據，係指
      足以認定被告確有犯罪行為之積極證據而言，該項證據自
      須適合於被告犯罪事實之認定，始得採為斷罪資料。苟積
      極證據不足為不利於被告事實之認定時，即應為有利於被
      告之認定，更不必有何有利之證據，最高法院29年上字第
      3105號、30年上字第816 號亦分別著有判例可資參照。被
      告雖不否認有兌現提領前開支票之事實，然矢言否認有何
      業務侵占犯行，迭辯以：伊均係依據周基巖之指示而處理
      該筆票款等語。查本件業據證人甲○○、周麗雲、周麗真
      、周麗甯及乙○○等人均證述震台公司於周基巖在世之時
      ，公司一切重要事務包括財務收支等均由其全權指揮執行
      ，公司帳簿、存摺及印鑑等亦由周基巖保管，直至周基巖
      進入加護病房後，因意識不清，方始將震台公司業務交由
      周業裕處理等語綦詳。另查，周基巖前於86年7 月3 日因
      發燒、呼吸困難前往高雄醫學大學附設中和紀念醫院急診
      並入院治療，入院時意識清楚但身體虛弱，於同年月19日
      起，因發生敗血性休克、上消化道出血，病情惡化，但此
      時意識仍清楚，嗣於同年月20日轉入加護病房，至同年月
      30日始因敗血症致意識消失昏迷，終至同年8 月2 日因呼
      吸衰竭、敗血性休克自動出院，於同日在其自宅死亡等節
      ，有卷附該院94年5 月19日高醫附秘字第0940 001379 號
      函、及周基巖病歷資料各1 份可證，足見證人等所述均核
      與事實相符，且被告前揭所辯之詞亦非全然無稽。從而本
      件既查無其他積極證據足資證明被告確有告發意旨所稱業
      務侵占之犯行，當不得遽為被告不利之認定。況此部分亦
      未據檢察官依法提起公訴，本院即無庸逕為不另為無罪之
      諭知，併此敘明。
據上論斷，應依刑事訴訟法第299 條第1 項前段，刑法第28條、
第216 條、第210 條、第219 條、第2 條第1 項前段、修正前刑
法第56條、第41條第1 項前段，判決如主文。
中    華    民    國    95    年    7     月    19    日
                  刑事第四庭  審判長法官 郭玫利
                                    法官 林意芳
                                    法官 陳明呈
以上正本證明與原本無異。
如不服本判決，應於收受送達後10日內向本院提出上訴書狀。
中    華    民    國    95    年    7     月    19    日
                                  書記官 林明忠
附錄本判決論罪科刑之法條：
中華民國刑法第216條(行使偽造變造或登載不實之文書罪)
行使第 210 條至第 215 條之文書者，依偽造、變造文書或登載
不實事項或使登載不實事項之規定處斷。
中華民國刑法第210條(偽造變造私文書罪)
偽造、變造私文書，足以生損害於公眾或他人者，處 5 年以下有
期徒刑。
附表：
┌──┬────┬──────┬──────┬──────┬──────────┐
│編號│支票號碼│票面金額    │提示日期    │付款銀行    │  備  註            │
├──┼────┼──────┼──────┼──────┼──────────┤
│ (一) │0000000 │4,069,720元 │86年7 月12日│中興商業銀行│其上偽造之「甲○○」│
│    │        │            │            │            │簽名壹枚沒收        │
├──┼────┼──────┼──────┼──────┼──────────┤
│ (二) │0000000 │468,187 元  │86年7 月12日│中興商業銀行│同上                │
├──┼────┼──────┼──────┼──────┼──────────┤
│ (三) │0000000 │4,045,581元 │86年7 月12日│第一商業銀行│同上                │
│    │        │            │            │高雄分行    │                    │
├──┼────┼──────┼──────┼──────┼──────────┤
│ (四) │0000000 │4,021,521元 │86年7 月12日│第一商業銀行│同上                │
└──┴────┴──────┴──────┴──────┴──────────┘


司法院資訊處製作；財團法人民間司法改革基金會備份。
